臺灣新竹地方法院民事判決  
109年度訴字第870號
原      告  王秀美  
訴訟代理人  黃敬唐律師
複 代 理人  劉尹惠律師
被      告  黃麗香  
訴訟代理人  徐建雄  
上列當事人間請求排除侵害事件，本院於民國110年4月30日辯論
終結，判決如下：
    主      文
被告應將坐落新竹市○○段○○○○○號之地下一層建物如附圖所示a部
分、面積四十四平方公尺範圍內之鐵捲門拆除，並將上開占用範
圍騰空返還予原告及其他全體共有人。
訴訟費用由被告負擔。
本判決於原告以新臺幣貳拾柒萬伍仟元為被告供擔保後，得假執
行。但被告如以新臺幣捌拾貳萬參仟陸佰捌拾元為原告預供擔保
，得免為假執行。
    事實及理由
壹、程序方面：
　　按訴狀送達後，原告不得將原訴變更或追加他訴，但請求之
    基礎事實同一、不甚礙被告之防禦及訴訟之終結者，不在此
    限；不變更訴訟標的，而補充或更正事實上或法律上之陳述
    者，非為訴之變更或追加，民事訴訟法第255條第1項第2、7
    款、第256條分別定有明文。查原告起訴時，其訴之聲明第1
    項原為：被告應將坐落於門牌號碼新竹市○區○○路○段000號
    並位處新竹市○○段0000○號建物內地下1層如民事起訴狀附圖
    一（見本院竹簡調字卷第23頁）編號「A1」所示之鐵柵門予
    以拆除，並將附圖一編號「A1」、「A2」所示占用面積合計
    93.80平方公尺騰空返還予原告及其他全體共有人（見本院
    竹簡調字卷第9頁）。嗣經本院會同兩造及新竹市地政事務
    所勘測原告所請求被告拆除占用區域之位置、面積後，原告
    於民國110年4月30日當庭具狀並以言詞補充更正聲明第1項
    為：被告應將坐落於新竹市○○段0000○號（下逕稱6093建號
    ）之地下1層建物如修正後附圖（即新竹市地政事務所110年
    3月2日竹圖土第17800號土地複丈成果圖）標示「a」部分所
    示面積44平方公尺範圍內之鐵捲門拆除，並將上開占用範圍
    騰空返還予原告及其他全體共有人（見本院訴字卷第171頁
    ）。核原告所為係屬因測量而確定欲請求被告拆除並返還之
    位置、面積後，所為補充及更正事實上之陳述，且其請求之
    基礎事實同一，亦不甚礙被告之防禦及訴訟之終結，揆諸上
    開規定，於法並無不合，應予准許。
貳、實體方面：
一、原告主張：
　㈠原告為新竹市○○段0000○號（門牌號碼：新竹市○○路00巷0弄0
    0號）建物及所坐落同段1140-38地號土地（下合稱原告房地
    ）之單獨所有權人；被告為新竹市○○段0000○號（門牌號碼
    ：新竹市○○路○段000號）建物及所座落同段1140-1地號土地
    （下合稱被告房地）之單獨所有權人，而兩造均為世紀莊園
    公寓大廈（下稱世紀莊園社區）之住戶，並均為6093建號建
    物之共有人，權利範圍各為79分之1，6093建號建物主要用
    途係作為世紀莊園社區住戶之車庫使用，為世紀莊園社區全
    體區分所有權人之共用部分。又6093建號建物位於被告房地
    下方之區域，為世紀莊園社區之消防機房、電信機房、蓄水
    池、電錶等安全設備之裝設所在（下稱系爭機房），且被告
    房地並無獨立通往系爭機房之通道，可知系爭機房非屬世紀
    莊園社區共用部分中約定專用部分。詎被告主張其擁有系爭
    機房區域之所有權及專用權，進而未經世紀莊園社區全體區
    分所有權人之同意即私設柵欄門圍起系爭機房供作其私人車
    庫使用，致原告及其他世紀莊園社區住戶均無法順利進入系
    爭機房管理及維護，已影響原告及其他世紀莊園社區住戶之
    居住安全。為此，世紀莊園社區曾召開區分所有權人大會，
    其中決議不同意將系爭機房作為停車用途，其後數次經社區
    管理委員會勸說，均遭被告拒絕回復原狀。
　㈡被告辯稱其有6093建號建物79分之1之應有部分等語，本件原
    告所有之建物所有權權狀登記範圍即包含地下1層車庫部分
    ，可知原告購買6073建號建物時即包含6093建號建物之約定
    專用部分。然被告所有被告房地之所有權權狀則未包含地下
    1層部分，僅有6093建號建物之應有部分，然遭被告迄今均
    誤認為其具有6093建號建物之約定專用部分。且被告占用之
    系爭機房為消防機房等設施之位置，依公寓大廈管理條例第
    7條第5款規定，本不得約定為專用部分使用，是被告此部分
    所辯，顯不可採。
　㈢況目前世紀莊園社區針對6093建號建物較空曠之位置有規畫
    停車位供來賓使用，並依世紀莊園社區管理委員會會議之決
    議，就上開來賓車位中，其中3號車位已供被告以給付租金
    承租之方式優先使用，故被告亦非完全無停車位使用。
　㈣綜上，爰依民法第767條第1項、第821條規定提起本件訴訟，
    並聲明：
　⒈被告應將6093建號之地下1層建物如修正後附圖（即新竹市地
    政事務所110年3月2日竹圖土字第17800號土地複丈成果圖，
    下稱附圖）標示a部分所示面積44平方公尺範圍內之鐵捲門
    拆除，並將上開占用範圍騰空返還予原告及其他全體共有人
    。
　⒉訴訟費用由被告負擔。
　⒊原告願供擔保，請准宣告假執行。
二、被告則以：
　㈠6093建號建物為世紀莊園社區全體79戶之地下室建物，而依6
    093建號建物之地籍圖謄本記載，該建號建物內之區域劃分
    ，係依照世紀莊園社區全體79戶住宅所坐落基地之地界線進
    行劃分。本件被告於6093建號建物本身具有79分之1之所有
    權登記，被告自有權利使用系爭機房，據此被告與世紀莊園
    社區之建商即國軒建設股份有限公司（下稱國軒公司）間尚
    有房屋買賣糾紛，故本件非屬原告所主張被告無6093建號建
    物之所有權。
　㈡實際上世紀莊園社區全體住戶住宅之地下空間均得停放2輛汽
    車，惟被告房地地下之系爭機房因放置消防水池等設施，僅
    能停放1輛汽車，為此前於98年間經世紀莊園社區管理委員
    會會議決議每季給予被告管理費之優惠，且日後如需車位，
    由世紀莊園社區再自劃車位等情。原告自不得無故違反上開
    決議內容提起本件訴訟，是本件原告之主張為無理由。
　㈢至原告主張系爭機房放置消防設施，不得設為專用部分等語
    ，惟被告自93年3月交屋時起即停車於該處迄今逾17年，世
    紀莊園社區每年進行消防安全檢查均未存在法規上之問題，
    況被告為1140-1地號土地之所有權人，依民法第773條規定
    ，上開地號土地下方之區域亦屬被告之產權，任何人包含世
    紀莊園社區管理委員會之委員均需經被告同意始得使用，是
    原告此部分主張，實不足採。
　㈣況本件被告自93年3月起即停放汽車於系爭機房，然原告迄至
    109年8月25日提起本件訴訟，已逾16年5個月，依民法第125
    條規定，原告之請求亦已逾15年時效。
　㈤綜上，爰答辯聲明：
　⒈原告之訴及假執行之聲請均駁回。
　⒉訴訟費用由原告負擔。
　⒊如受不利之判決，願供擔保請准宣告免為假執行。
三、本院之判斷：
　　原告為原告房地之所有權人；被告則為被告房地之所有權人
    ；兩造均為世紀莊園社區之住戶。而世紀莊園社區地下1層
    為停車場，並登記為6093建號建物，且為世紀莊園社區全體
    區分所有權人所共有，兩造均為該建物共有人之一，權利範
    圍各為79分之1，有原告提出被告房地建物及土地登記第二
    類謄本、6093建號建物登記第二類謄本、原告所有6073建號
    建物所有權狀、被告所有6029建號建物所有權狀等件在卷足
    憑（見本院竹簡調字卷第25至32頁、本院訴字卷第65至67頁
    ），並為兩造所不爭執，堪信為真。而原告主張就6093建號
    建物位於被告房地下方之系爭機房非屬被告之專用部分或約
    定專用部分，被告自不得擅自設立柵欄門圍起系爭機房供作
    其私人車庫使用，請求被告將6093建號之地下1層建物如附
    圖標示a部分所示、面積44平方公尺範圍內之鐵捲門拆除，
    並將上開占用範圍騰空返還予原告及其他全體共有人等語。
    為被告所否認，並以前詞置辯，故本件爭點在於：㈠被告占
    有使用6093建號地下1層建物之特定部分有無法律上之正當
    權源？㈡原告依民法第767條第1項、第821條之規定，請求被
    告將6093建號地下1層建物如附圖標示a部分所示面積44平方
    公尺範圍內之鐵捲門拆除，並將上開占用範圍騰空返還予原
    告及其他全體共有人，有無理由？若有理由，該請求權是否
    已罹於時效？茲論述如下：
　㈠被告占有使用6093建號地下1層建物之特定部分有無法律上之
    正當權源？
　⒈按專有部分，係指公寓大廈之一部分，具有使用上之獨立性
    ，且為區分所有之標的者；共用部分，係指公寓大廈專有部
    分以外之其他部分及不屬專有之附屬建築物，而供共同使用
    者；約定專用部分，係指公寓大廈共用部分經約定供特定區
    分所有權人使用者，公寓大廈管理條例第3條第1項第3、4、
    5款分別定有明文。次按地下室如依建築藍圖及使用執照之
    記載，倘係供全體區分所有人防空避難或停車之用，為區分
    所有建築物公共設施之一，於構造上及使用上又無獨立性，
    自屬共同使用部分，該地下室在性質上即不得單獨為所有權
    之客體，應屬全體區分所有人共有（最高法院88年度台上字
    第1553號判決意旨參照）。
　⒉次按公寓大廈所附設之停車位，其所有權或使用權之登記或
    取得方式並非一致，約略可區分為3種形態：
　⑴單獨編定建號：
　　即在其他共用部分（即俗稱公共設施）外另再單獨編定建號
    之方式為登記（土地登記規則第81條第1項參照），而由有
    購買停車位者依共有方式登記取得所有權（含使用權），未
    購買停車位者則未登記取得此部分權利。亦即該公寓大廈之
    共用部分係編定2個建號，分別將停車位空間及停車位空間
    以外之一般公共設施所編建號之應有部分外，尚有停車位所
    屬單獨建號之應有部分；至未購停車位者，則僅有一般公共
    設施所編建號之應有部分，並無停車位所屬單獨建號之應有
    部分。此種情形，停車位雖原係公共設施之一部分，但因已
    單獨編定建號供特定區分所有權人使用，故其性質屬公寓大
    廈管理條例第3條第5款所稱之「約定專用部分」，且因已編
    定單獨建號，依公寓大廈管理條例第4條第2項「專有部分不
    得與其所屬建築物共用部分之應有部分及其基地所有權或地
    上權之應有部分分離而移轉或設定負擔」及土地登記規則第
    94條「區分所有建物之共有部分，除法令另有規定外（例如
    單獨轉讓予其他區分所有權人），應隨同各相關專有部分及
    其基地權利為移轉、設定或限制登記」之規定，其所有權之
    變更，自應隨同辦理登記，且依民法第758條規定，原則上
    非經辦畢移轉登記，不生取得所有權之效力。又若係將停車
    位空間單獨以專有方式辦理登記者（例如將地下1樓或地上1
    樓全部空間供停車位使用），且將樓層視為專有部分而與其
    他樓層之主建物相同，均單獨編定建號同時附有共同部分之
    應有部分，此時，該停車位已非公共設施之一部分，而單獨
    為主建物，其權利之得喪變更即與一般區分所有之專有部分
    相同，併予說明。
　⑵附屬於共同部分之建號，但應有部分比例較多：
　　即將停車位空間與一般公共設施合併編定1個建號，但有購
    買停車位者，在共用部分建號所登記之應有部分比例較未購
    買停車位者為多，其多出之應有部分比例，即係表彰停車位
    之權利。此時，停車位所使用之空間雖為公共設施之一部分
    ，但因已藉由登記應有部分比例增加之方式為一定程度之表
    彰，並由有購買停車位者取得使用之權利，未購買停車位者
    則不得使用停車位，故其性質乃屬上開條例第3條第5款所稱
    之「約定專用部分」，且因此項停車位之權利在所有權登記
    時有一定比例之增加（共用部分之應有部分屬所有權之性質
    ），則其使用權之權源即非單純依附於分管契約之約定，而
    係同時根基於其在共用部分所登記之所有權之權能，且具有
    物權之效力，並得據以對抗第三人。就此登記及其表彰之形
    態而言，分管契約約定由該購買停車位者使用，僅係在上開
    登記形態下確認其具有使用權之權能而已，並無創設或形成
    有使用權之權源依據（此與下列第3種形態不同，詳後述）
    。故因登記取得該共用部分及其依附之專有部分（即所謂主
    建物）之所有權者，自應一併取得此停車位之所有權及使用
    權，而自專有部分所有權人單純受讓取得停車位使用權者，
    如未經就此表彰停車位所增加之應有部分為移轉登記時，即
    無從取得此部分之所有權，其所受讓取得之停車位使用權，
    僅係與原專有部分所有權人間之債權契約，亦不得據此受讓
    契約所謂分管契約而對抗取得專有部分及共用部分（含停車
    位）之所有權人。否則，購買停車位者在公共設施之應有部
    分增加比例之登記即失其意義而無實益。至該表彰部分能否
    詳細計算則屬地政機關登記作業事宜，而非產權之歸屬問題
    ，況既可登記所增加之比例，基本上即無不能計算之問題。
　⑶附屬於共用部分之建號，但應有部分比例並未增加：
　　即將停車位空間與一般公共設施合併編定1個建號，但不論
    有無購買停車位者，在共用部分建號所登記之應有部分比例
    均相同（或與其主建物大小按比例登記應有部分，與有無購
    買停車位無關）。此時，停車位所使用之範圍係公共設施之
    一部分，但其使用權之有無則可藉由分管契約之約定為處理
    （例如依有無購買使用權或依登記使用順序之先後或依抽籤
    等方式）。此時，停車位部分因無所有權表彰問題（因登記
    之應有部分均相同或均按其主建物面積比例共有），即可藉
    由區分所有權人間之協議（即分管契約或住戶規約）以創設
    並確認使用權之歸屬，故其性質雖仍屬上開條例第3條第5款
    所稱之「約定專用部分」，但因此項停車位之權利在所有權
    登記時並無因有無停車位而為一定比例之增加，則在區分所
    有權人均享有相同權源之情形下，其使用權之權源即係單純
    基於分管契約之約定，該分管契約即有創設或形成停車位使
    用權之權源，而非僅屬確認具有使用權之權能而已，此與上
    開第2種形態即有所不同（第2種形態之登記方式具有表彰所
    有權之效果，第3種形態之登記方式則無此效果）。就此登
    記及其表彰之形態而言，因登記取得該共用部分及其依附之
    專有部分（即所謂主建物）之所有權者，在客觀上並無足以
    表彰停車位之象徵，則受讓該停車位使用權，若已經依分管
    契約辦理相關之權利變動程序（例如向管理委員會為登記）
    ，其所受讓取得之使用權，依公寓大廈管理條例第24條規定
    （如分管契約或住戶規約有明文約定，亦得成為權源），即
    得據以對抗嗣後取得專有部分及共用部分之所有權人。亦即
    原專有部分之所有權人縱有依購買其他方式取得停車位之使
    用權，但既已在所有權變動前將其停車位使用權讓與第三人
    ，則其專有部分所有權嗣後在變動時已無附隨有停車位使用
    權之狀態，該受讓專有部分所有權之第三人自亦無從享有停
    車位之使用權，此即單純依分管契約就共用部分所生之準物
    權效果。
　⒊經查，6093建號建物為世紀莊園社區全體區分所有權人共有
    ，權利範圍各為79分之1，此為兩造所不爭執，前已敘明。
    而依原告提出6093建號建物之建物登記第二類謄本所示（見
    本院竹簡調字卷第29至32頁），世紀莊園社區就區分所有建
    物之共用部分係編定為1個建號，即地下1層停車空間之6093
    建號建物。又世紀莊園社區全戶為79戶，此亦經被告陳明在
    卷（見本院訴字卷第29頁）。足見6093建號建物於世紀莊園
    社區建造後辦理第一次所有權登記及出售時，無論購買之主
    建物有無附屬地下1層之停車空間，其共用部分建號所登記
    之應有部分係依其主建物79戶之數量依比例登記應有部分，
    而與主建物有無附屬地下1層停車空間無關，堪予認定。是
    依前揭說明，本件世紀莊園社區區分所有權人就6093建號建
    物之所有權登記及使用權取得方式，即屬上開第3種「附屬
    於共用部分之建號，但應有部分比例並未增加」之型態，故
    世紀莊園社區區分所有權人有無6093建號建物之約定專用部
    分，並不附隨於原有房屋，亦即被告所取得或受讓之房屋下
    ，有無約定專用部分之停車空間，仍需視其有無以創設或形
    成停車位使用權權源之分管契約存在而定。
　⒋經查，本院會同兩造及新竹市地政事務所人員到場勘驗測量
    ，經本院請地政人員指出6093建號建物地下1層之範圍，經
    地政人員提出6093建號建物測量成果圖（見本院訴字卷第18
    5頁）對照現場實際狀況後稱：6093建號建物地下1層的範圍
    為世紀莊園社區地下1層的走道及西南方三角區域部分，均
    為世紀莊園社區之公共設施，亦即測量成果圖上標示「×」
    記號之範圍非屬於6093建號建物，係屬於各區分所有權人單
    獨所有之部分等情，有本院110年3月8日勘驗測量筆錄附卷
    供參（見本院訴字卷第121頁），又本件原告所指遭被告占
    用之部分，現況為有設置活動鐵柵門，未上鎖，拉開鐵柵門
    進入後，內部為世紀莊園社區機電室及消防發電機設置之區
    域，空地現為被告停車使用一節，有現場照片在卷為憑（見
    本院竹簡調字卷第35至37頁，本院訴字卷第137至141頁），
    復經地政人員測量後被告占用部分所在位置即為6093建號建
    物地下1層西南方三角區域，並製有複丈成果圖存卷可查，
    是被告占有使用部分係6093建號建物地下1層之共用部分，
    堪以認定。換言之，若被告未經全體區分所有權人同意或另
    有分管契約或依住戶規約之約定，尚不得就6093建號建物地
    下1層之特定部分占有使用。
　⒌再者，觀諸原告所提兩造各自所有之建物所有權狀、建物測
    量成果圖詳為勾稽（見本院訴字卷第65至67頁、第181至183
    頁），其中原告就其所有6073建號建物權利範圍為1分之1，
    測量及登記建物層數為1至4層及地下1層；被告就其所有602
    9建號建物權利範圍為1分之1，測量及登記建物層數則僅有1
    至4層及騎樓。是比對上開兩造之建物所有權狀、建物測量
    成果圖可知，原告購買原告房地時，其建物之所有權尚包含
    地下1層；另參酌卷附世紀莊園地籍圖（見本院訴字卷第35
    頁）互核以觀，可知原告就其房地建物地下1層所有權之區
    域即係該地上層建物之下方地下1層之位置作為停車空間使
    用，且該地下1層之停車空間係屬原告6073建號建物之所有
    權範圍，而被告購買被告房地時，並無地下1層建物之單獨
    所有權，其權利範圍雖包含6093建號建物地下1層應有部分7
    9分之1，惟該權利之應有部分係屬共有部分，非得就特定部
    分為占有使用。
　⒍另參以原告所提世紀莊園社區之建商即國軒公司於94年1月7
    日之函文陳明：「世紀莊園地下室規劃為停車空間，故在申
    請建案時，即依各主管機關所訂之法令，設置台電受電室、
    集中錶箱、消防機房、電信機房、污水機房」、「店1、店1
    5（即被告房地）兩戶地下室因規劃為台電受電室、消防機
    房及電信機房，且在銷售時，兩戶皆已清楚明瞭其地下室建
    物為公設，故店1、店15兩戶建物權狀中，即無地下室的建
    物權狀」等語（見本院竹簡調字卷第33頁）互核以觀，可知
    世紀莊園社區於建造後申請建物所有權第一次登記及出售時
    ，即已將6093建號建物地下1層設置台電受電室等機房部分
    ，為全體區分所有權人共有，而該地下1層劃設停車區域部
    分則分別由各建物所有權人中併同購買各該建物地下1層建
    物所有權之區分所有權人取得，是堪認購買世紀莊園社區房
    地之區分所有權人，於買受時已承認上開分管約定，即除60
    93建號建物地下1層為設置台電受電室等機房之住戶外，其
    餘住戶均得就上開地籍圖（即本院訴字卷第35頁）所劃設之
    各建物地下1層之位置及範圍停放車輛，此亦與本院訴字卷
    第185頁所附6093建號建物測量成果圖標示「×」記號之範圍
    一致，至於劃設為停車區域以外之空間，因屬非登記為世紀
    莊園社區專用部分或約定專用部分之共同使用部分，其性質
    仍屬構成世紀莊園社區區分所有建物標的之一部分，應由全
    體區分所有權人共同使用。是被告房地下方位置之系爭機房
    ，既規劃為台電受電室、消防機房及電信機房，並非作為停
    車之用，亦未在建物測量成果圖上標示「×」記號之範圍，
    自非上開所述之停車區域，足見系爭機房於世紀莊園社區建
    造後辦理第一次所有權登記及出售時，自始即非專用部分或
    約定專用部分，而屬世紀莊園社區之全體區分所有權人之共
    用部分。益徵被告購買被告房地時，並無就6093建號建物另
    約定分管協議，亦即被告於購買被告房地時，自始就世紀莊
    園社區地下1層之停車空間並無協議約定專有使用部分，是
    被告占有使用6093建號建物地下1層如附圖所示a部分、面積
    44平方公尺，並設置鐵捲門等節，自無法律上之正當權源，
    被告辯稱其有權使用6093建號建物地下1層如附圖所示a部分
    、面積44平方公尺作為停車空間使用云云，尚乏所據，無足
    憑採。
　⒎此外，世紀莊園社區於108年4月20日召開第16屆區分所有權
    人大會，其中臨時動議第2項決議：『S15地下室（發電設備
    等公共設施）空間使用，是否同意作為停車用途…同意：0人
    、不同意：40人…住戶討論表決，「S15地下室（發電設備等
    公共設施）空間使用，不同意作為停車用途，相關管理使用
    條例請16屆再行擬定並執行」』等語；嗣於109年12月16日召
    開世紀莊園社區第17屆管理委員會之例行月會議，其中決議
    被告因無停車位得優先承租社區額外劃設之來賓停車位，且
    須支付租金一節，有原告提出會議紀錄可憑（見本院竹簡調
    字卷第45至46頁、本院訴字卷第93頁）。堪認世紀莊園社區
    之全體區分所有權人就被告之停車空間一事，並未達成協議
    同意被告將其汽車停放於系爭機房所在區域，僅嗣後經世紀
    莊園社區管理委員會同意被告以支付租金之方式租用社區之
    來賓停車位使用，足見被告嗣後亦未與世紀莊園社區全體區
    分所有權人達成將系爭機房所在區域約定由被告專用之分管
    協議，是原告主張被告無正當合法權源占用6093建號建物地
    下1層如附圖所示a部分、面積44平方公尺等節，尚非全然無
    稽，應堪信採。
　⒏據此，本件被告購買被告房地時，自始就其主建物即6029建
    號建物之地下1層並未取得所有權，嗣後亦未與世紀莊園社
    區全體區分所有權人達成就6093建號建物地下1層系爭機房
    所在區域約定由被告專用之分管協議，則被告於6093建號建
    物地下1層如附圖所示a部分、面積44平方公尺之範圍設置鐵
    捲門及作為停車空間使用，自屬無權占有，洵屬明確。
　⒐被告雖辯稱其為6093建號建物之共有人，權利範圍79分之1，
    本得基於共有人之地位使用6093建號建物之特定部分等語。
    惟世紀莊園社區區分所有權人有無6093建號建物之約定專用
    部分，並不附隨於原有房屋，亦即被告所取得或受讓之房屋
    下，有無約定專用部分之停車空間，仍需視其有無以創設或
    形成停車位使用權權源之分管契約存在而定，而本件被告購
    買被告房地時，自始就其主建物即6029建號建物之地下1層
    並未取得所有權，嗣後亦未與世紀莊園社區全體區分所有權
    人達成就6093建號建物地下1層系爭機房所在區域約定由被
    告專用之分管協議，前已經本院論述甚詳。揆之上開說明，
    被告自不得僅憑其為6093建號建物之共有人，即認其具有占
    有使用該建物特定部分即系爭機房所在區域，有正當之權源
    ，被告上開所辯，即屬無據，不足憑採。
　⒑被告另辯稱其曾經世紀莊園社區管理委員會會議決議通過得
    使用系爭機房空間停放汽車等語，雖據其提出委員會議程紀
    錄為證（見本院訴字卷第47頁）。惟觀之上開議程紀錄之記
    載，無非係世紀莊園社區管理委員會於98年12月4日經管理
    委員會會議決議：「S15黃麗香（即被告）地下室有部分用
    於發電機電表用地，予與每季優惠1,000元，地下室3號車位
    有優先使用權（事前先與守衛室聯絡）」等情，或係當時之
    世紀莊園社區管理委員會誤認被告就其房地主建物即6029建
    號建物之地下1層有所有權而為前開優惠每季管理費之決議
    ，而被告既未就其主建物之地下1層取得所有權，已據本院
    認定如前，則上開會議紀錄縱使決議被告就地下室3號車位
    有優先使用權乙情，亦難執為被告有權使用6093建號建物地
    下1層之特定部分之合法依據，是被告以上開決議內容，作
    為其有權占有使用6093建號建物地下1層如附圖所示a部分、
    面積44平方公尺之合法正當權源，洵屬無稽，亦非可採。
　⒒至被告辯稱系爭機房所在區域依民法第773條規定亦屬其所有
    權範圍，且世紀莊園社區於每年進行消防安全檢查均未存在
    法規上之問題云云。另按土地所有權，除法令有限制外，於
    其行使有利益之範圍內，及於土地之上下，民法第773條前
    段定有明文。此係所有權社會化原則之適用，即所有權之行
    使在一定程度下應受有不得違反法令之限制。惟按公寓大廈
    共用部分不得獨立使用供做專有部分。其為其他有固定使用
    方法，並屬區分所有權人生活利用上不可或缺之共用部分，
    並不得為約定專用部分，此亦為公寓大廈管理條例第7條第5
    款所明定。本院審酌公寓大廈管理條例屬民法以外之特別規
    定，凡屬上開條例規定之共用部分，土地所有人本有容忍之
    義務。而系爭機房所在區域既屬依公寓大廈管理條例第3條
    第1項第4款所定之區分所有權人共用部分，且該處係安裝世
    紀莊園社區消防機房、電信機房、蓄水池及電表等裝置之空
    間，即為世紀莊園社區全體住戶安全設備裝設之所在，對全
    體住戶而言係屬必要，且上開設備之裝設亦無妨礙被告就被
    告房地本身原有之使用及安全，揆諸前揭規定及說明，此乃
    民法第773條所定對土地所有權行使所必要之法令限制，原
    告即負有容忍義務。至世紀莊園社區之消防安全檢查有無通
    過，與被告占用系爭機房所在區域有無合法權源，究屬二事
    ，是被告亦不得以消防安全檢查通過為由，逕認其占用系爭
    機房所在區域即具有合法之權源。是被告上開所辯，猶顯無
    稽，均非可採。
　⒓綜上，系爭機房所在區域既非經世紀莊園社區全體區分所有
    權人分管協議供被告使用之約定專用部分，則被告於系爭機
    房所在區域設立鐵捲門並停放汽車，占用6093建號建物地下
    1層如附圖標示a部分、面積44平方公尺之範圍，即屬無權占
    有。
　㈡原告依民法第767條第1項、第821條之規定，請求被告將6093
    建號地下1層建物如附圖標示a部分所示面積44平方公尺範圍
    內之鐵捲門拆除，並將上開占用範圍騰空返還予原告及其他
    全體共有人，有無理由？若有理由，該請求權是否已罹於時
    效？
　⒈復按所有人對於無權占有或侵奪其所有物者，得請求返還之
    。對於妨害其所有權者，得請求除去之。有妨害其所有權之
    虞者，得請求防止之；各共有人對於第三人，得就共有物之
    全部為本於所有權之請求；但回復共有物之請求，僅得為共
    有人全體之利益為之，民法第767條第1項、第821條分別定
    有明文。另按未經共有人協議分管之共有物，共有人對共有
    物之特定部分占用收益，須徵得他共有人全體之同意，如未
    經他共有人全體同意而就共有物之全部或一部任意占用收益
    ，他共有人得本於所有權請求除去其妨害或請求向全體共有
    人返還占用部分（最高法院99年度台上字第946號判決意旨
    參照）。又依民法第821條之規定，各共有人對於第三人，
    得就共有物之全部，為本於所有權之請求，此項請求權既非
    必須由共有人全體共同行使，則以此為標的之訴訟，自無由
    共有人全體共同提起之必要。所謂本於所有權之請求權，係
    指民法第767條所規定之物權的請求權而言，故對於無權占
    有或侵奪共有物者，請求返還共有物之訴，得由共有人中之
    一人單獨提起，惟依民法第821條第2項之規定，應求為命被
    告向共有人全體返還共有物之判決而已。
　⒉經查，本件被告占用6093建號地下1層建物如附圖標示a部分
    、面積44平方公尺之範圍，既屬無權占用，此經本院認定如
    前。是原告本於6093建號建物共有人之地位，依民法第767
    條第1項、第821條之規定，請求被告拆除上開範圍內之鐵捲
    門並將附圖標示a部分、面積44平方公尺之空間返還予原告
    及其他全體共有人，自屬有據，應予准許。
　⒊被告另辯稱原告之請求權已罹於時效云云，惟按民法第767條
    規定，所有人對於無權占有或侵奪其所有物者之返還請求權
    ，對於妨害其所有權者之除去請求權，及對於有妨害其所有
    權之虞者之防止請求權，均以維護所有權之圓滿行使為目的
    ，其性質相同，故各該請求權是否適用消滅時效之規定，彼
    此之間，當不容有何軒輊。如為不同之解釋，在理論上不免
    自相矛盾，在實際上亦難完全發揮所有權之功能。「已登記
    不動產所有人之回復請求權，無民法第125條消滅時效規定
    之適用」，業經司法院大法官釋字第107號解釋在案。已登
    記不動產所有人之除去妨害請求權，如有對於登記具有無效
    原因之登記名義人所發生之塗銷登記請求權，若適用民法消
    滅時效之規定，則因15年不行使，致罹於時效而消滅，難免
    發生權利上名實不符之現象，真正所有人將無法確實支配其
    所有物，自難貫徹首開規定之意旨。故已登記不動產所有人
    之除去妨害請求權，雖不在上開解釋範圍之內，但依其性質
    ，亦無民法第125條消滅時效規定之適用，此經司法院大法
    官釋字第164號解釋在案。本件原告既經登記為6093建號建
    物之共有人，即得行使其就該建號建物所有權人之權能，故
    原告依民法第767條第1項、第821條之規定行使所有物返還
    請求權及除去妨害請求權，自無民法第125條消滅時效規定
    之適用，其請求權不因時效而消滅，故被告此部分所辯，洵
    屬無據，難認有理。
四、綜上所述，被告於6093建號地下1層建物如附圖標示a部分、
    面積44平方公尺之空間設立鐵捲門並停放汽車，占用上開空
    間，並無合法正當權源，原告依民法第767條第1項、第821
    條規定，請求被告將6093建號地下1層建物如附圖標示a部分
    所示面積44平方公尺範圍內之鐵捲門拆除，並將上開占用範
    圍騰空返還予原告及其他全體共有人，為有理由，應予准許
    。
五、兩造均陳明願供擔保，聲請宣告假執行或免為假執行，經核
    均合於法律規定，爰分別酌定相當之擔保金額宣告之
六、被告雖請求測量其房屋6029建號建物所坐落之基地即1140之
    1地號土地，待證事實為被告所占有使用部分係在1140之1地
    號土地乙情，惟原告對於被告係1140之1地號土地之所有權
    人一節不予爭執，而被告所占有使用部分既係世紀莊園社區
    消防機房、電信機房、蓄水池及電表等裝置之空間，依公寓
    大廈管理條例第7條第5款之規定，被告對於1140之1地號土
    地所有權之權能即應受到限制，已據本院詳述如前，被告上
    開聲請，核無必要，應予駁回。本件事證已臻明確，兩造其
    餘主張、陳述及所提之證據暨攻擊防禦方法，經核與判決結
    果無影響，毋庸再一一審酌，附此敘明。
七、據上論結，本件原告之訴為有理由，依民事訴訟法第78條、
    第390條第2項、第392條第2項，判決如主文。
中　　華　　民　　國　　110 　年　　5 　　月　　21　　日
                  民事第一庭    法　官　蔡欣怡
以上正本係照原本作成。　　　　　　　　　
如對本判決上訴，須於判決送達後20日內向本院提出上訴狀。
如委任律師提起上訴者，應一併繳納上訴審裁判費。
中　　華　　民　　國　　110 　年　　5 　　月　　21　　日
                                書記官  謝國聖